【裁判字號】    97,建上,2
【裁判日期】    970509
【裁判案由】    給付工程款
【裁判全文】
臺灣高等法院花蓮分院民事判決           97年度建上字第2號
上  訴  人  偉電工程有限公司
法定代理人  乙○○
上  訴  人  旭基企業社
法定代理人  甲○○
共      同
訴訟代理人  林武順律師
被  上訴人  東新營造有限公司
法定代理人  丙○○
訴訟代理人  王政琬律師
上列當事人間請求給付工程款事件，上訴人對於中華民國96年12
月7日95年度訴字第360號第一審判決提起上訴，本院於民國97年
4月25日言詞辯論終結，判決如下：
    主      文
上訴駁回。
第二審訴訟費用由上訴人負擔。
    事實及理由
甲、程序方面：
一、上訴人旭基企業社為合夥組織，其於原審誤為獨資商號，而
    以甲○○即旭基企業社為原告起訴，於本院更正當事人為「
    旭基企業社」、法定代理人甲○○，並追認其於原審所為之
    一切訴訟行為，而補正起訴程式及程序上瑕疵，合先敘明。
二、上訴人旭基企業社、偉電工程有限公司（下稱偉電公司）原
    起訴被上訴人應分別給付新台幣（下同）82萬5,316元、299
    萬2,462元，嗣於原審分別減縮請求72萬7,658元、238萬9,9
    40元，核與民事訴訟法第255條第1項第3款規定相符，應予
    准許。
乙、實體方面：
一、上訴人主張：
  (一)被上訴人承包「宜191線2k+400-3k+400管路代辦工程」（以
    下簡稱系爭工程），工程款以發包單位結算金額為準，嗣該
    工程經業主中華電信北區分公司宜蘭區營運處於民國94年6
    月30日驗收合格、台灣電力公司宜蘭區營業處於94年7月4日
    驗收合格，台灣省自來水股份有限公司第八區管理處於94年
    9月12日驗收合格，結算金額分別為新台幣（下同）291萬3,
    113元、630萬3,707元、151萬2,272元。上訴人偉電公司承
    作該工程台灣電力公司宜蘭區營業處部分，價款為328萬2,8
    93元；上訴人旭基企業社承攬該工程中華電信北區分公司宜
    蘭區營運處部分，價款為291萬3,113元、台灣電力公司宜蘭
    區營業處部分，價款302萬0,814元、台灣省自來水股份有限
    公司第八區管理處部分，價款為151萬2,2 72元，合計746萬
    6,199元。查該工程於93年1月6日陸續開工，上訴人偉電公
    司共領得255萬5,235元，上訴人旭基企業社則領得505萬6,2
    59元。上訴人偉電公司尚未領取款項為72萬7,658元，上訴
    人旭基企業社尚未領取款項為240萬9,940元（訴狀誤載為23
    8萬9,940元），迭經上訴人催討，被上訴人均稱尾款已由工
    地負責人游祥智領取，拒不給付。爰依據承攬契約之法律關
    係，請求被上訴人給付上訴人偉電公司72萬7,658元，被上
    訴人給付上訴人旭基企業社238萬9,940元，及均自訴狀繕本
    送達翌日起算之法定遲延利息，原審駁回上訴人之訴，爰上
    訴聲明：原判決廢棄，被上訴人應分別給付上訴人上開金額
    及法定遲延利息，第1、2審訴訟費用由被上訴人負擔，並陳
    明願供擔保，請准宣告假執行。
  (二)對被上訴人抗辯之陳述：
    1.被上訴人承攬系爭工程，係以游祥智為工地負責人，依台
      灣電力股份有限公司工程採購承攬契約第12條第6項、中
      華電信股份有限公司台灣北區電信分公司宜蘭營運處工程
      契約第10條第2款、台灣省自來水股份有限公司工程契約
      第9條第1項規定全權代表被上訴人，故游祥智為被上訴人
      之債務履行輔助人，被上訴人應就其行為負同一責任。
    2.系爭工程係由被上訴人向各業主承包，依被上訴人提出之
      台灣電力股份有限公司工程採購承攬契約第12條第1項、3
      項、中華電信股份有限公司台灣北區電信分公司宜蘭營運
      處工程契約第8條第2款、台灣省自來水股份有限公司工程
      契約第9條第14點規定，被上訴人應自行履約不得轉包或
      分包。詎被上訴人違約擅自將系爭工程轉包予游祥智，被
      上訴人一方面取得承攬契約及轉包之雙重利益，再將工程
      轉包予資力較弱之個人游祥智，使承攬契約之相對人及其
      他往來交易之廠商風險相對提高，被上訴人履行契約之方
      式，不符誠信原則，被上訴人應就游祥智之行為負其責任
      。
    3.上訴人係以被上訴人為締約之對象，並非以游祥智為契約
      對象，且上訴人簽發之統一發票係交予被上訴人，而被上
      訴人為支付工程款，亦直接填載禁止背書轉讓之支票交予
      上訴人，被上訴人自不得以其與游祥智之內部關係對抗上
      訴人，被上訴人自應對上訴人負擔付款責任。至於被上訴
      人辯稱統一發票為跳開發票云云，與事實不符，更與加值
      型及非加值型營業稅法及稅捐稽徵法之規定不符，而不可
      採。
二、被上訴人則以：
  (一)被上訴人承攬系爭工程後，旋由游祥智次承攬，游祥智再轉
    由上訴人承攬。被上訴人與游祥智約定，統一發票應交給被
    上訴人核銷，被上訴人再把工程款交予游祥智，被上訴人僅
    與游祥智間有承攬關存在，與上訴人間並未存有承攬關係。
  (二)實務上次承攬人要求再承攬人逕以原始承攬人為買受人而簽
    發統一發票，作為再承攬人向次承攬人領取工程款之憑證（
    即俗稱之跳開發票），並無從認定再承攬人與原始承攬人間
    存有承攬關係。故上訴人簽發之統一發票抬頭雖記載為被上
    訴人，但被上訴人簽發之支票係先交予游祥智，再轉交予上
    訴人，均難認定兩造間存有承攬關係。
  (三)游祥智於系爭工程施工期間，曾加入被上訴人之勞保，但並
    非被上訴人之勞工。另上訴人已給付游祥智之款項共1,270
    萬0,619元，而以現金匯入游祥智帳戶部分共有482萬8,205
    元，已與游祥智結清工程款項等語，資為抗辯。並聲明；上
    訴駁回，訴訟費用由上訴人負擔。
三、本件行集中審理，兩造協議爭點限縮如下：
  (一)兩造不爭執之事實：
    1.被上訴人承包系爭工程，工程款以發包單位結算金額為準
      ，嗣該工程經中華電信北區分公司宜蘭區營運處於94年6
      月30日驗收合格、台灣電力公司宜蘭區營業處於94年7月
      4日驗收合格，台灣省自來水股份有限公司第八區管理處
      於94年9月12日驗收合格，結算金額分別為291萬3,113元
      、630萬3,707元、151萬2,272元。
    2.上訴人偉電公司、旭基企業社與被上訴人間，並未簽訂系
      爭工程之書面承攬契約。
    3.上訴人尚未領取之系爭工程尾款為72萬7,658元，旭基企
      業社尚未領取之系爭工程尾款為240萬9,940元，本案請求
      238萬9,940元。
    4.被上訴人於93年1月10日，就系爭工程與訴外人游祥智訂
      立「工程合約書」，約定系爭工程由游祥智承包。
    5.上訴人有施作系爭工程，並開立抬頭為被上訴人之系爭工
      程發票。
    6.訴外人游祥智於系爭工程施作期間其勞健保之投保單位為
      被上訴人。
    7.訴外人游祥智在工程施工期間有申報領取被上訴人之薪資
      。
  (二)兩造爭執之重點：
    1.兩造是否存在承攬契約之關係？
    2.訴外人游祥智是否為被上訴人之代理人或使用人？
    3.被上訴人依訴外人游祥智交付之發票所開立之禁止背書轉
      讓之支票，事後是否有取消禁止背書轉讓或註銷支票？
    4.系爭工程尾款是否已由訴外人游祥智領取？
四、本院之判斷：
  (一)系爭工程係由被上訴人向台灣電力股份有限公司、中華電信
    股份有限公司台灣北區電信分公司宜蘭營運處、台灣省自來
    水股份有限公司，分別簽訂工程採購承攬契約或工程契約後
    ，再與訴外人游祥智簽訂工程合約書，將系爭工程轉包予上
    訴人，兩造間並未訂有書面之承攬契約，業據被上訴人提出
    其與游祥智93年1月10日簽訂之工程合約書為證（見原審卷
    (一)第108頁）。被上訴人亦因此支付游祥智工程款1,270萬0,
    619元，其中以現金匯入游祥智帳戶內之金額高達482萬8,20
    5元等情，有被上訴人提出游祥智核對簽領工程款領據及匯
    出匯款回條聯為證（原審卷(一)第131、132頁、卷(二)第50至56
    頁），亦經證人游祥智於原審證述明確（原審卷(二)第6、50-
    56頁），並提出該現金匯入帳戶之證明為憑。且上訴人旭基
    企業社法定代理人甲○○於本院準備期日時亦陳稱：旭基企
    業社係直接與游祥智接洽而決定承包系爭工程之一部，且找
    來偉電公司共同承包等情不諱，顯然系爭工程再由次承攬人
    游祥智轉包予上訴人承作。而系爭工程款除現金支付外，給
    付票款之方式均為上訴人或其材料商簽發統一發票交予游祥
    智後轉交予被上訴人，再由被上訴人填載禁止背書轉讓之支
    票交予游祥智後轉交予上訴人，可知游祥智確為給付上訴人
    系爭工程款之人。
  (二)證人游祥智於原審結稱：「（提示原審卷(一)第108頁工程合
    約書、96年6月1日被上訴人庭呈之游祥智領款明細） (合約
    書是你所簽？）合約書及領款明細上『游祥智』的簽名都是
    我簽的。我跟被上訴人簽工程合約書是因為該案是專業性工
    程，我簽一些分包來做，都是我自己要做的。後來這些工程
    還有再分包或轉包出去，轉給旭基企業社的甲○○，我沒有
    再轉給其他人。」、「（你把工程轉包出去有無再簽立合約
    ？）沒有，因為工程都是屬於實作實算，而且當時物價波動
    ，報價跟實作的價格差異很大，所以沒有簽立合約。旭基企
    業社的甲○○是我去跟他接洽，而且我很早就認識甲○○。
    我跟甲○○談的時候是以我自己的名義去洽談。我並沒有找
    上訴人偉電公司談系爭工程。」、「（作工程期間，上訴人
    領工程款是跟誰領？）跟我領，用發票憑證交付與我，我再
    轉交給被上訴人，被上訴人再把錢交給我，由我這邊轉交支
    付。」（原審卷(二)第5-6頁），上訴人旭基企業社之法定代
    理人於本院亦陳稱：工程發票都是交給游祥智，游祥智再交
    給被上訴人，被上訴人再將禁止背書轉讓的支票交給游祥智
    拿來給上訴人及材料商等語，足見上訴人係與訴外人游祥智
    約定承攬，而跳開發票即次承攬人要求再承攬人逕以原始承
    攬人為買受人而簽發統一發票，作為再承攬人向次承攬人領
    取工程款之憑證，原承攬人亦因收受統一發票而以再承攬人
    為受款人簽發支票，此為工程實務上慣見逃漏稅捐之方式，
    屬游祥智是否構成逃漏稅捐之刑罰問題，無從因此現象即認
    定再承攬人與原承攬人間，存有承攬契約。又依「台灣電力
    股份有限公司工程採購承攬契約」第12條第1項、第3項（原
    審卷(一)第140頁）、「中華電信股份有限公司台灣北區電信
    分公司宜蘭營運處工程契約」第8條第2款（原審卷(一)第159
    頁
    ）、「台灣省自來水股份有限公司工程契約」第9條第14點
    （原審卷(一)第193頁），被上訴人與各業主間，就系爭工程
    所簽訂之採購承攬契約，均有不得轉包或分包之約定，被上
    訴人卻仍於93年1月10日，將系爭工程與訴外人游祥智簽訂
    「工程合約書」，約定系爭工程由游祥智承包（原審卷(一)第
    108頁），違反上開採購承攬契約，惟依債之相對性原則，
    此係被上訴人是否違約，應否對業主負違約責任問題，尚與
    上訴人無關。
  (三)上訴人另以其等曾向被上訴人催討給付工程款，被上訴人於
    95年8月7日以（95）東新營字第0807號函謂：「工程款已由
    工地負責人游祥智先生請領，請向游祥智先生查核請款。」
    ，而主張游祥智為被上訴人之使用人或代理人云云。惟被上
    訴人向第四區養護工程處（頭城工務段）係申報廖宏杰為工
    地負責人、張益昌為品管人員、游祥智為勞安人員，此有被
    上訴人93年1月12日（93）東新營字第0112-1號函及系爭工
    程施工人員名單可稽，被上訴人為符合與各業主間所簽訂之
    採購承攬契約之約定而設置工地負責人、品管人員、勞安人
    員等，為其與各業主之契約履行問題，與上訴人亦屬無關。
    而次承攬人游祥智交付工程款支票予上訴人，乃基於其與上
    訴人間承攬關係而為給付，並非被上訴人對上訴人負有給付
    承攬報酬而由游祥智代為履行，上訴人稱游祥智為被上訴人
    債務之履行輔助人，並不足採。
  (四)至於游祥智於系爭工程施作期間以被上訴人為投保單位參加
    勞保，並申報領取被上訴人之薪資等情，雖經證人游祥智證
    述明確（原審卷(二)第6、10頁），且有勞工保險被保險人投
    保資料表在卷可稽（原審卷(二)第59、62頁），固與承攬契約
    性質不符，然被上訴人為投保單位，包括游祥智及上訴人旭
    基企業社負責人甲○○在內之全體施工人員均為被保對象，
    此有勞工保險卡多紙在卷可稽（原審卷(二)第33至46頁），游
    祥智等人純係因為施作工程需要，而借用被上訴人名義加保
    ，尚難認為屬於被上訴人之勞工。另被上訴人自承游祥智於
    工程施工期間，有申報領取被上訴人之薪資等情（原審卷(二)
    第11頁），惟游祥智實際未領有被上訴人薪資，純係為辦理
    勞工保險符合形式，已經游祥智證明在卷（原審卷(二)第9頁
    ），且如前所述，游祥智自被上訴人受領之款項極大，依據
    經驗法則判斷，該等金額應非薪資，縱游祥智另因為申辦勞
    工保險而申報領取被上訴人薪資，仍難憑此認定其為被上訴
    人勞工。
  (五)上訴人另以被上訴人一向依發票金額以禁止背書轉讓支票支
    付工程款，被上訴人既已自認其依游祥智交付之統一發票開
    立支票給游祥智之事實，且均指定開立統一發票之廠商為受
    款人，並禁止背書轉讓，上訴人旭基企業社卻有已開立發票
    而未領款177萬2,300元，偉電公司亦有已開立發票卻未領取
    63萬元，足見被上訴人所稱已與游祥智結清一節，應非實情
    云云。然被上訴人將游祥智交付之包含上訴人廠商之發票，
    非僅開立禁止背書轉讓之支票，亦有以現金匯入游祥智帳戶
    之方式支付工程款，業據被上訴人提出匯款憑證（即匯出匯
    款回條聯），而被上訴人與游祥智簽訂之工程合約書約定總
    價為1,090萬1,474元，實際總價依業主結算金額實做計價，
    游祥智已簽領之金額為1,270萬619元，已逾實做計價之1,02
    7萬4,714元，游祥智已有溢領工程款，且依證人游祥智於原
    審所證，被上訴人並未積欠其工程款，係因為物價波動及材
    料價格飆漲，已超過我契約金額，支出遠超出收入，所以才
    會欠上訴人工程款等語（卷(二)第7頁），被上訴人抗辯已與
    游祥智結清工程款一節，應為可採。
五、綜上所述，與上訴人簽訂承攬契約者為訴外人游祥智，並非
    被上訴人，而游祥智復與被上訴人簽訂工程合約書承包系爭
    工程，且確曾由被上訴人處受領鉅額工程款，縱游祥智於系
    爭工程施工期間以被上訴人加保，並申報領受薪資，無礙其
    為次承攬人之地位，即難認游祥智就系爭工程契約之履行，
    為被上訴人之代理人或使用人。從而，上訴人主張訴外人游
    祥智為被上訴人履行系爭工程之代理人或使用人，被上訴人
    應就其行為負同一責任，請求被上訴人給付工程款，為無理
    由。原審為上訴人敗訴之判決，及駁回其假執行之聲請，並
    無不合。上訴意旨指摘原判決不當，求予廢棄改判，為無理
    由，應予駁回。
六、本件事證已臻明確，上訴人另請求被上訴人應提出支票簿，
    查明被上訴人簽發支票之過程，惟上訴人就系爭工程之承攬
    契約係存在其與訴外人游祥智之間，上訴人就未領之工程尾
    款理應向訴外人游祥智請求支付，且被上訴人就系爭工程款
    亦有以現金匯付予次承攬人游祥智，故被上訴人是否提出開
    立工程款之支票簿，與本案最終之判斷無生影響，爰無審酌
    該項書證之必要，而未待被上訴人提出即行辯論終結，附此
    敘明。
七、據上論結，本件上訴為無理由，依民事訴訟法第449條第1項
    、第78條，判決如主文。
中    華    民    國    97    年    5     月    9     日
                            民事庭審判長法  官  謝志揚
                                        法  官  賴淳良
                                        法  官  劉雪惠
以上正本證明與原本無異。
如不服本判決，應於收受送達後二十日內向本院提出上訴書狀，
其未表明上訴理由者，應於提出上訴後二十日內向本院補提理由
書狀 (均須按他造當事人之人數附繕本)上訴時應提出委任律師
或具有律師資格之人之委任狀; 委任有律師資格者，另應附具律
師及格證書及釋明委任人與受任人有民事訴訟法第四百六十六條
之一第一項但書或第二項(詳附註)所定關係之釋明文書影本。
                                        書記官  李德霞
中    華    民    國    97    年    5     月    9     日


司法院資訊處製作；財團法人民間司法改革基金會備份。
